【裁判字號】    97,簡上,97
【裁判日期】    971217
【裁判案由】    損害賠償
【裁判全文】
臺灣臺北地方法院民事判決              97年度簡上字第97號
上  訴  人  聯倡股份有限公司
法定代理人  乙○○
被  上訴人  浩閎有限公司
法定代理人  甲○○
訴訟代理人  丙○○
上列當事人間請求損害賠償事件，上訴人對於民國96年11月30
日本院臺北簡易庭96年度北簡字第33991號第一審判決提起上訴
，本院於民國97年12月3日言詞辯論終結，判決如下：
    主  文
上訴駁回。
第二審訴訟費用由上訴人負擔。
    事實及理由
壹、程序方面：
    按簡易訴訟程序之第二審為訴之變更，非經他造同意，不得
    為之，但擴張或減縮應受判決事項之聲明者，不在此限，民
    事訴訟法第436條之1第3項、第446條第1項、第463條、第25
    5條第1項第3 款定有明文。查本件上訴人於提起本件上訴時
    之上訴聲明第2項為：第1項廢棄部分，被上訴人應再賠償上
    訴人新臺幣（下同）40萬4,978元，並自民國96年7月4 日起
    至清償日止，按年息5％ 計算之利息。嗣於97年11月14日本
    院準備程序期日變更聲明為：第1 項廢棄部分，被上訴人應
    再賠償上訴人40萬3,445元，並自96年7月4 日起至清償日止
    ，按年息5％ 計算之利息。揆諸前開說明，自應認上訴人所
    為上訴聲明之減縮，係屬合法，應予准許，合先敘明。
貳、實體方面：
一、上訴人起訴主張：上訴人於96年2月9日銷售5 臺冷凍機（下
    稱系爭冷凍機）予訴外人倡聯制冷（安徽）有限公司（下稱
    倡聯公司），並委任被上訴人辦理出口至大陸，交由倡聯公
    司參展等事宜，上訴人並事先告知被上訴人，倡聯公司具有
    進口資格，必須以其名義辦理進口等重要委任事項，詎被上
    訴人未經上訴人同意，擅自以大陸寶恆發貿易有限公司（下
    稱寶恆發公司）辦理進口出關，致倡聯公司雖取得冷凍機，
    但進貨憑證無法登記倡聯公司名義，無法取得所有權，亦不
    能將機器出售，倡聯公司乃拒絕支付貨款，上訴人亦無法退
    運機器回臺灣，上訴人除受有冷凍機貨款32萬3,915 元之損
    害外，另支出必要費用共16萬3,387 元（含臺灣當地卡車費
    、併櫃費、提單費等費用，及香港、大陸當地拆櫃費、關稅
    、進口增值稅、報關費等費用），合計48萬6,226 元，被上
    訴人受有原告報酬處理委任事務，竟違反上訴人委任意旨逾
    越權限，顯違反善良管理人注意義務，損害上訴人權益，爰
    依民法第535條、第544條之規定，請求被上訴人賠償上訴人
    所受損害等語。並於原審聲明：被上訴人應給付上訴人48萬
    6,226元，及自起訴狀繕本送達翌日起至清償日止，按年息5
    ％計算之利息，及陳明願供擔保，請准宣告假執行。
二、被上訴人則以：上訴人係為參展而委交貨物由被上訴人運送
    至香港，因倡聯公司未將進口所需具體資料交付被上訴人，
    被上訴人見參展日期即將屆至，乃依民法第536 條規定另行
    以寶恆發公司名義進行作業，並將貨物交付倡聯公司參展，
    且貨物並未毀損滅失，自不得向被上訴人請求貨價損失；又
    被上訴人完成運送並墊付大陸關稅、進口增值稅計12萬4,69
    5 元及相關必需費用3萬8,692元，上訴人亦不得請求返還等
    語，資為抗辯。
三、原審判決被上訴人應給付上訴人8萬1,248元，及自96年7月4
    日起至清償日止，按年息5％ 計算之利息，並駁回上訴人其
    餘之訴及此部分假執行之聲請。上訴人對於原審判決不利上
    訴人部分不服，提起本件上訴，並為上訴聲明：(一)原判決關
    於駁回上訴人在第一審其餘之訴及該部分假執行之聲請暨命
    負擔訴訟費用部分之裁判均廢棄。(二)第1 項廢棄部分，被上
    訴人應再賠償上訴人40萬3,445元，並自96年7月4 日起至清
    償日止，按年息5％ 計算之利息。被上訴人則對於其敗訴部
    分，未聲明不服，並為答辯聲明：上訴駁回。
四、兩造不爭執之事實：
  (一)上訴人於96年2月9日銷售5 臺冷凍機予訴外人倡聯公司，於
    96年2 月25日交付系爭冷凍機，並委任被上訴人以訴外人倡
    聯公司名義辦理出口至大陸，交倡聯公司參展等事宜。被上
    訴人於96年2 月27日將系爭冷凍機出口、同年3月3日抵達香
    港，於同年3月5日實際抵達參展場地，同年3 月13日至同年
    月15日為參展期間。
  (二)被上訴人未經上訴人同意，逕變更進口名義人為訴外人寶恆
    發公司。
  (三)系爭冷凍機貨款為32萬3,915元；臺灣當地費用（包括卡車
    費2,800元、併櫃費1,379元、提單費1,000元、報關費2,000
    元、海運費603元、稅金389元 ）共計8,171元。香港當地費
    用（包括：拆櫃費3,993元、關稅4萬0,838元、報關費9,680
    元、倉租958元、轉運報關1,100元、內陸卡車1萬1,000元、
    EDI＆Handing Charg1,540元、加班費2,250元）共計7萬1,3
    59元，臺灣及香港當地費用合計為7萬9,530元。冷凍機貨款
    及必要費用合計為40萬3,445元。
五、兩造之爭點及論述：
    上訴人主張被上訴人違反上訴人委任意旨，有違善良管理人
    注意義務，應賠償上訴人未能收取冷凍機貨款及所支付必要
    費用之損害等情，則為被上訴人所否認，並以前揭情詞置辯
    ，故本件主要爭點厥為：(一)被上訴人未符合上訴人指示以訴
    外人倡聯公司名義辦理進出口，逕變更進口名義人為訴外人
    寶恆發公司，是否符合民法第536條之例外規定？(二)若不符
    合例外規定，則上訴人未能收取系爭冷凍機貨款之損害，可
    否向被上訴人請求？其他費用共計7萬9,530元是否屬上訴人
    所受損害而得向被上訴人請求？茲分述如下：
  (一)被上訴人未符合上訴人指示以訴外人倡聯公司名義辦理進出
    口，逕變更進口名義人為訴外人寶恆發公司，是否符合民法
    第536條之例外規定？
    1.按受任人處理委任事務受有報酬者，應以善良管理人之注
      意為之；又受任人因處理委任事務有過失，或逾越權限之
      行為所生之損害，對於委任人應負賠償之責，民法第535
      條、第544條第1項分別定有明定。次按受任人處理委任事
      務，應依委任人之指示，而受任人非有急迫之情事，並可
      推定委任人若知有此情事亦允許變更其指示者，不得變更
      委任人之指示，民法第535條前段、第536條亦定有明文，
      亦即在委任人對委任事務之執行有所指示下，受任人即必
      須遵守，非有例外情形不得變更之。
    2.查本件參展期間為97年3 月13日至同年月15日之事實，為
      兩造所不爭執；又上訴人於96年2 月25日交付系爭冷凍機
      ，被上訴人於96年2月27日將系爭冷凍機出口、同年3月3
      日抵達香港，於同年3月5日實際抵達參展場地之事實，亦
      為兩造所不爭執，而觀之上開過程與期間，及現今通訊科
      技之進步，實難認本件有被上訴人所指急迫情事。況且，
      上訴人委任被上訴人將系爭冷凍機出口至大陸時，既已就
      出口需以訴外人倡聯公司名義辦理之重要委任事項為具體
      指示，此亦為被上訴人所知，然被上訴人未經上訴人同意
      ，逕變更進口名義人為訴外人寶恆發公司，且未能舉證有
      可推定上訴人若知有此情事亦允許變更其指示之例外情形
      。從而，被上訴人抗辯本件因訴外人倡聯公司未將進口所
      需具體資料交付被上訴人，被上訴人見參展日期即將屆至
      ，乃以訴外人寶恆發公司名義進行作業，符合民法第536
      條例外情形，應非可採。
  (二)若不符合例外規定，上訴人未能收取系爭冷凍機貨款之損害
    ，可否向被上訴人請求？其他費用共計7萬9,530元是否屬上
    訴人所受損害而得向被上訴人請求？
    1.按受任人因處理委任事務有過失，或因逾越權限之行為所
      生之損害，對於委任人應負賠償之責，民法第544 條定有
      明文。次按損害賠償之債，以有損害之發生及有責任原因
      之事實，並二者之間，有相當因果關係為成立要件，故原
      告所主張損害賠償之債，如不合於此項成立要件者，即難
      謂有損害賠償請求權存在（最高法院48年台上字第481 號
      判例意旨參照）。
    2.查系爭冷凍機仍為上訴人所有，現存放於收貨人聯豐電機
      處之事實，為上訴人所自承（見本院卷第34頁、第54頁）
      ，是系爭冷凍機之所有人既為上訴人，則縱然訴外人倡聯
      公司並未給付上訴人系爭冷凍機貨款，亦不能遽認此為上
      訴人之損害。故上訴人主張被上訴人應賠償系爭冷凍機貨
      款32萬3,915元，顯非有據。次查，上訴人主張之臺灣當
      地費用（包括卡車費2,800元、併櫃費1,379元、提單費1,
      000元、報關費2,000元、海運費603元、稅金389元）共計
      8, 171元；香港當地費用（包括：拆櫃費3,993元、關稅4
      萬0,838元、報關費9,680元、倉租958元、轉運報關1,100
      元、內陸卡車1萬1,000元、EDI＆Handing Charg 1,540元
      、加班費2,250元 ）共計7萬1,359元，臺灣及香港當地費
      用合計為7萬9,530元等費用，乃不論被上訴人以何人名義
      辦理進出口，均為被上訴人受委任事務所支出之必要費用
      之事實，為兩造所不爭執（見本院卷第53頁反面），且依
      民法第546條第1項之規定，上開費用本應由上訴人負擔。
      是上訴人主張此係被上訴人改以訴外人寶恆發公司辦理進
      口所生之損害，亦非可採。
  (三)綜上，被上訴人未符合上訴人指示以訴外人倡聯公司名義辦
    理進出口，逕變更進口名義人為訴外人寶恆發公司，並未符
    合民法第536 條之例外規定，是被上訴人處理本件委任事務
    當有過失，並逾越權限。然系爭冷凍機仍屬上訴人所有，且
    上訴人主張上開費用，不論被上訴人以何人名義辦理進出口
    ，均為被上訴人受委任事務所支出之必要費用，是上訴人主
    張被上訴人應賠償上訴人未能收取冷凍機貨款及所支付必要
    費用之損害，與法不合。
六、綜上所述，上訴人請求被上訴人賠償上訴人40萬3,445元並
    自96年7月4日起至清償日止，按年息5％計算之利息，為無
    理由，應予駁回。原審就此部分為上訴人敗訴之判決，及駁
    回其假執行之聲請，並無不合。上訴意旨指摘原判決不當，
    求予廢棄改判，為無理由，應駁回其上訴。
七、本判決之基礎已臻明確，兩造之其餘攻擊防禦方法及舉證，
    核與判決無影響，毋庸一一論列，並此敘明。
八、據上論結，本件上訴為無理由，依民事訴訟法第436條之1第
    3項、第449條第1項、第78條，判決如主文。
中    華    民    國    97    年    12    月    17    日
                 民事第三庭   審判長法  官  丁蓓蓓
                                    法  官  管靜怡
                                    法  官  周玉琦
以上正本係照原本作成。
本判決不得上訴。
中    華    民    國    97    年    12    月    17    日
                                    書記官  朱俶伶


司法院資訊處製作；財團法人民間司法改革基金會備份。
